ACORDAO-COMPLETO-2453009

ACÓRDÃO 73/2021 ATA 1/2021 - PLENÁRIO

VISTO, relatado e discutido requerimento formulado pelo Ministério da Economia, com pedido de concessão de medida cautelar, no âmbito do processo de Acompanhamento dos impactos orçamentários e fiscais das medidas adotadas pelo governo federal em resposta à Covid-19, a fim de que o entendimento adotado pelo Tribunal no item 9.1.4 do Acórdão 3225/2020-TCU-Plenário em relação ao Ministério da Saúde seja ampliado para as transferências realizadas fundo a fundo pelo Ministério da Cidadania;
ACORDAM os Ministros do Tribunal de Contas da União, reunidos em Sessão do Plenário, ante as razões expostas pelo Relator, em:
	9.1. deferir o pedido de ingresso como interessado do Ministério da Cidadania, com fulcro no § 1º do art. 146 do Regimento Interno do TCU;
	9.2. julgar prejudicado o pedido cautelar;
	9.3. deferir o pedido do Ministério da Economia para que a exceção dirigida ao Ministério da Saúde no item 9.1.4 do Acórdão 3225/2020-TCU-Plenário seja estendida aos recursos transferidos fundo a fundo pelo Ministério da Cidadania a estados, municípios e Distrito Federal para enfrentamento à pandemia de Covid-19;
	9.4. autorizar a realização da oitiva proposta no item 109.iii da instrução técnica de peça 58, conforme item 27 do voto;
	9.5. devolver os autos à Semag para as providências a seu cargo.

Acompanhamento com o objetivo de melhor delinear e consolidar os entendimentos e procedimentos relativos ao Orçamento de Guerra, bem como suas intersecções com as hipóteses de abertura de crédito extraordinário e os limites impostos pelo Teto de Gastos.

Ministério da Economia; Secretaria de Orçamento Federal - MP.

3. Interessados/Responsáveis: não há.

13.1. Ministros presentes: Ana Arraes (Presidente), Walton Alencar Rodrigues, Benjamin Zymler, Augusto Nardes, Aroldo Cedraz, Raimundo Carreiro, Bruno Dantas (Relator) e Jorge Oliveira.
13.2. Ministro-Substituto convocado: Marcos Bemquerer Costa.
13.3. Ministro-Substituto presente: André Luís de Carvalho.

BRUNO DANTAS

Trata-se de requerimento formulado pelo Ministério da Economia, com pedido de concessão de medida cautelar, no âmbito do processo de Acompanhamento dos impactos orçamentários e fiscais das medidas adotadas pelo governo federal em resposta à Covid-19, a fim de que o entendimento adotado pelo Tribunal no item 9.1.4 do Acórdão 3225/2020-TCU-Plenário seja ampliado para englobar as transferências realizadas fundo a fundo pelo Ministério da Cidadania no enfrentamento da pandemia de Covid-19.
2.	O item 9.1.4 do Acórdão 3225/2020-TCU-Plenário assim dispôs:
"9.1. recomendar ao Ministério da Economia, à luz do disposto no art. 1º da Lei Complementar 101/2000 (Lei de Responsabilidade Fiscal - LRF) e nos arts. 51, incisos IV e V, e 57, inciso V, ambos do Anexo I do Decreto 9.745/2019, com fundamento no art. 11 da Resolução-TCU 315/2020, que, por meio dos órgãos centrais de orçamento e contabilidade, oriente os órgãos setoriais federais, bem como os entes subnacionais, sobre a correta aplicação das regras do Orçamento de Guerra, informando, sem prejuízo de outros apontamentos, o seguinte:
9.1.1. despesas consideradas permanentes não relacionadas ao enfrentamento da calamidade e suas consequências sociais e econômicas não estão proibidas de serem criadas ou expandidas, mas seu ato de criação ou expansão deverá estar de acordo com as restrições legais vigentes, a exemplo dos arts. 15, 16 e 17 da LRF, bem como do art. 167, § 1º, da CF/88;
9.1.2. quando da execução da despesa, inclusive dos restos a pagar, o gestor deverá seguir o regime regular fiscal e financeiro que normatiza a execução orçamentária federal para empenhar, liquidar, pagar e inscrever a despesa em restos a pagar, a exemplo das regras da LDO 2020, da LRF, da Lei 4.320/1964 e do Decreto 93.872/1986, exceto na hipótese prevista no subitem 9.1.3. abaixo;
9.1.3. as dotações autorizadas com base no Regime Extraordinário Fiscal (EC 106/2020) devem seguir as regras gerais de empenho, liquidação e pagamento previstas na LDO 2020, na LRF, nos arts. 2º e 34 da Lei 4.320/1964 e no art. 27 do Decreto 93.872/1986, sendo possível admitir, no caso de despesas relativas a contratos, convênios, acordos ou ajustes cujo cumprimento do objeto esteja em curso ou apenas possa ocorrer em outro exercício, flexibilização dessas regras em situações excepcionais, formalmente justificadas, nas quais fique caracterizado que a urgência no atendimento às necessidades da sociedade decorrentes da pandemia de Covid-19 seja incompatível com o regime regular de execução, observando-se as seguintes condições:
9.1.3.1. o empenho pode ser feito para a parcela do exercício em curso e para as parcelas que serão executadas até 31 de dezembro de 2021, mediante inscrição em restos a pagar;
9.1.3.2. não executado o contrato, convênio, acordo ou ajuste até 31 de dezembro de 2021, os restos a pagar deverão ser cancelados e a continuidade na execução do instrumento dependerá de o órgão incluir em suas propostas orçamentárias dos exercícios seguintes as dotações necessárias para esse fim e da aprovação dessas propostas pelo Congresso Nacional por meio da respectiva Lei Orçamentária Anual.
9.1.4. as restrições e entendimentos quanto à correta aplicação das regras do Regime Extraordinário Fiscal se estendem aos recursos federais cuja efetiva execução esteja a cargo de estados, Distritos Federal e municípios, com exceção dos recursos transferidos fundo a fundo pelo Ministério da Saúde;" (grifos acrescidos) 
3.	Em síntese, o Ministério da Economia argumenta que a situação das transferências fundo a fundo realizadas no âmbito do Fundo Nacional de Assistência Social (FNAS) , gerido pelo Ministério da Cidadania, seria a mesma daquela do Fundo Nacional de Saúde (FNS) .
4.	Para justificar o pedido cautelar, o requerente explica que, em face da proximidade do encerramento do exercício de 2020, precisaria adequar, com urgência, o Decreto 10.579/2020, que "estabelece regras para a inscrição de restos a pagar das despesas de que trata o art. 5º da Emenda Constitucional nº 106/2020",  a fim de incluir, no seu art. 3º, as transferências do FNAS, sem que isso fosse interpretado como uma desconformidade em relação ao item 9.1.4 do referido Acórdão 3225/2020.
5. 	Esclarece que o art. 3º do Decreto 10.579/2020 assim dispôs:
"Art. 3º  As transferências financeiras realizadas pelo Fundo Nacional de Saúde diretamente aos fundos de saúde estaduais, municipais e distrital, em 2020, para enfrentamento da pandemia de covid-19 poderão ser executadas pelos entes federativos até 31 de dezembro de 2021."
6.	O pedido é acompanhando de manifestações do Ministério da Cidadania e da Secretaria do Tesouro Nacional (peças 38 a 40) no sentido de corroborar a equivalência da situação dos recursos do FNAS com os recursos do FNS.
7.	Posteriormente, o Ministério da Cidadania também protocolou pedido de ingresso nos autos como interessado (peça 43) .
8.	Ao examinar o feito, a Secretaria de Macroavaliação Governamental (Semag) emitiu a seguinte proposta de encaminhamento (peça 58) :
"109. Em face de todo exposto, propõe-se encaminhar os presentes autos ao relator, ministro Bruno Dantas, para:
i) deferir o pedido de ingresso na condição de interessado formulado pela Secretaria-Executiva do Ministério da Cidadania, satisfeitos os requisitos de admissibilidade previstos no § 1º do art. 146 do Regimento Interno do TCU;
ii) conceder, nos termos do caput do art. 276 do Regimento Interno do TCU, MEDIDA CAUTELAR com vistas a determinar ao Ministério da Economia e à Casa Civil da Presidência da República a extensão, antes do encerramento do presente exercício, da exceção prevista no item 9.1.4 do Acórdão 3225/2020-TCU-Plenário às transferências regulares e automáticas do Sistema Único de Assistência Social realizadas com amparo nos critérios objetivos exigidos pelo § 10 do art. 195 da Constituição da República e legislação concernente, assim como as demais transferências obrigatórias da União decorrentes dos auxílios financeiros federais analisados no Acórdão 4074/2020-TCU-Plenário, cujos recursos sejam repassados no bojo do Regime Extraordinário Fiscal e Financeiro para enfrentamento da calamidade pública nacional, enquanto perdurarem as causas da pandemia e de seus efeitos sociais e econômicos diretos;
iii) fixar, com fulcro no § 3º do art. 276 do Regimento Interno do TCU, o prazo de 15 (quinze) dias para oitiva dos Ministérios da Economia, da Cidadania e da Casa Civil da Presidência da República sobre o objeto da cautelar de que trata o item precedente e da análise empreendida nestes autos, notadamente no que se refere ao teor do § 3º do art. 2º do Decreto 10.579/2020 e à possibilidade de devolução, cessados as causas e os efeitos sociais e econômicos da pandemia, dos recursos de natureza federal que excederem o mínimo constitucional da saúde e de outras transferências obrigatórias  decorrentes de créditos extraordinários abertos para o custeio de despesas diversas para enfrentamento da calamidade pública nacional, uma vez que as despesas realizadas no contexto do Regime Extraordinário Fiscal e Financeiro têm como fonte a emissão de títulos públicos que aumentaram o endividamento público federal, conforme análise empreendida no Acórdão 4074/2020-TCU-Plenário; 
	iv) retornar os presentes autos à Semag para análise de mérito."
É o relatório.

não há

Não atuou.

ACOMPANHAMENTO DOS IMPACTOS ORÇAMENTÁRIOS E FISCAIS DAS MEDIDAS ADOTADAS PELO GOVERNO FEDERAL EM RESPOSTA À COVID-19. PEDIDO DE AMPLIAÇÃO DO ENTENDIMENTO CONTIDO NO ITEM 9.1.4 DO ACÓRDÃO 3.225/2020-PLENÁRIO AOS RECURSOS TRANSFERIDOS FUNDO A FUNDO PELO MINISTÉRIO DA CIDADANIA. DEFERIMENTO DO PEDIDO. CAUTELAR PREJUDICADA. OITIVA.

ACOMPANHAMENTO (ACOM)

Secretaria de Macroavaliação Governamental (Semag).

Trata-se de requerimento formulado pelo Ministério da Economia, com pedido de concessão de medida cautelar, para que o entendimento adotado pelo Tribunal no item 9.1.4 do Acórdão 3225/2020-TCU-Plenário, proferido em processo de Acompanhamento dos impactos orçamentários e fiscais das medidas adotadas pelo governo federal em resposta à Covid-19, seja ampliado para englobar as transferências realizadas fundo a fundo pelo Ministério da Cidadania.
O item 9.1.4 do Acórdão 3225/2020-TCU-Plenário assim dispôs:
"9.1. recomendar ao Ministério da Economia, à luz do disposto no art. 1º da Lei Complementar 101/2000 (Lei de Responsabilidade Fiscal - LRF) e nos arts. 51, incisos IV e V, e 57, inciso V, ambos do Anexo I do Decreto 9.745/2019, com fundamento no art. 11 da Resolução-TCU 315/2020, que, por meio dos órgãos centrais de orçamento e contabilidade, oriente os órgãos setoriais federais, bem como os entes subnacionais, sobre a correta aplicação das regras do Orçamento de Guerra, informando, sem prejuízo de outros apontamentos, o seguinte:
...
9.1.4. as restrições e entendimentos quanto à correta aplicação das regras do Regime Extraordinário Fiscal se estendem aos recursos federais cuja efetiva execução esteja a cargo de estados, Distritos Federal e municípios, com exceção dos recursos transferidos fundo a fundo pelo Ministério da Saúde;"
3.	O requerente argumenta que a situação dos recursos transferidos fundo a fundo pelo Ministério da Cidadania, no âmbito do Fundo Nacional de Assistência Social (FNAS) , seria a mesma daquela do Ministério da Saúde.
4.	Sobre o pedido cautelar, sustenta que a urgência viria de ter emitido o Decreto 10.579/2020, para orientar os gestores na inscrição de restos a pagar das despesas do art. 5º da Emenda Constitucional nº 106/2020, e precisaria incluir em seu art. 3º as transferências do FNAS, sem que isso significasse desconformidade em relação ao item 9.1.4 do referido Acórdão 3225/2020-TCU-Plenário.
5. 	Explica que o art. 3º do Decreto 10.579/2020 estabeleceu, em atenção ao acórdão do Tribunal, que "as transferências financeiras realizadas pelo Fundo Nacional de Saúde diretamente aos fundos de saúde estaduais, municipais e distrital, em 2020, para enfrentamento da pandemia de covid-19 poderiam ser executadas pelos entes federativos até 31 de dezembro de 2021.", no entanto, por um lapso no pedido feito ao Tribunal na época de prolação do acórdão, havia esquecido de incluir a situação do FNAS, que era a mesma do Fundo Nacional de Saúde (FNS) .
6.	Para embasar seu requerimento, junta manifestações da Secretaria do Tesouro Nacional e do Ministério da Cidadania.
7.	Posteriormente, o Ministério da Cidadania também protocolou pedido de ingresso nos autos como interessado.
8.	Ao instruir o feito, a Secretaria de Macroavaliação Governamental (Semag) , propõe o deferimento do pedido de ingresso como interessado do Ministério da Cidadania e o deferimento da cautelar, sugerindo, ainda, a oitiva dos Ministérios da Economia, da Cidadania e da Casa Civil da Presidência da República sobre o objeto da cautelar e "a possibilidade de devolução, cessados as causas e os efeitos sociais e econômicos da pandemia, dos recursos de natureza federal que excederem o mínimo constitucional da saúde e de outras transferências obrigatórias decorrentes de créditos extraordinários abertos para o custeio de despesas diversas para enfrentamento da calamidade pública nacional, uma vez que as despesas realizadas no contexto do Regime Extraordinário Fiscal e Financeiro têm como fonte a emissão de títulos públicos que aumentaram o endividamento público federal, conforme análise empreendida no Acórdão 4074/2020-TCU-Plenário".
II
9.	Primeiramente, importante esclarecer que resolvi não analisar, em caráter de urgência, o pedido pleiteado pelo Ministério da Economia durante o período de recesso deste Tribunal por entender que não seria adequado ampliar, monocraticamente, entendimento adotado pelo Plenário desta Corte, nem vislumbrar que o caso se revestiria da alegada urgência.
10.	Na época de edição do Decreto 10.579/2020, o Governo Federal já dispunha de toda a legislação para guiar suas decisões e orientações sobre inscrição de restos a pagar. O entendimento do Tribunal, no Acórdão 3225/2020-TCU-Plenário, nada mais fez do que dar interpretação às normas aplicáveis.
11.	Assim, não vislumbrei razões plausíveis para que o Governo Federal, neste caso, necessitasse aguardar pronunciamento desta Corte para tomar decisão. Entendo que tal pronunciamento poderia dar maior conforto aos gestores, mas, ao mesmo tempo, não seria adequado que ele fosse adotado de forma monocrática, como já salientei.
12.	Ademais, a situação do Ministério da Cidadania já poderia ter sido mencionada pelo Governo Federal desde antes do período de recesso, na época de prolação do Acórdão 3225/2020-TCU-Plenário, o que permitiria que o caso fosse apreciado pelo Plenário, mas, por um lapso do governo, ela não foi levantada.
13.	Por essas razões, decidi trazer o feito a julgamento do Plenário na primeira sessão de 2021, que já pode ser julgado em definitivo, sem necessidade de apreciação preliminar do pedido cautelar.
14.	Vejo que, de fato, as transferências fundo a fundo realizadas pelo Ministério da Cidadania possuem a mesma natureza das transferências fundo a fundo efetuadas pelo Ministério da Saúde, não havendo motivo para que sejam tratadas de maneira distinta.
15.	No voto que fundamentou o Acórdão 3225/2020-TCU-Plenário, este Tribunal assim amparou o entendimento contido no item 9.1.4:
"24. Solicitação do Tesouro Nacional a respeito do item a.4 da proposta de recomendação da Semag objeto das oitivas. 
24.1. Sobre esse ponto, a Secretaria do Tesouro Nacional junta a Nota Técnica 24/2020- PO/SE/MS do Ministério da Saúde com a preocupação de que o item a.4 da proposta de recomendação da Semag objeto das oitivas possa gerar a obrigação de devolução de recursos passados fundo a fundo a estados e municípios para enfrentamento da pandemia de Covid-19. 
24.2. Na conclusão da referida nota, a situação é assim sintetizada: 
'3. CONCLUSÃO E SUGESTÃO DE ENCAMINHAMENTO 
3.1. Este documento aborda a viabilidade da execução, em 2021, pelos fundos de saúde de estados, municípios e Distrito Federal, de recursos transferidos pelo FNS em 2020 para enfrentamento da pandemia, na hipótese, bastante provável, de que esta persista ao menos no início do próximo exercício financeiro. 
3.2. Em conclusão, entende-se que, da perspectiva da política sanitária para enfrentamento da pandemia de COVID-19, haverá prejuízo à saúde pública caso os recursos já transferidos pelo Fundo Nacional de Saúde aos entes subnacionais para enfrentamento da COVID-19 tenham de ser devolvidos em 2021. 
3.3. Da perspectiva das normas de execução orçamentária e financeira, entende-se ser viável considerar que a entrega dos recursos do FNS aos fundos de saúde locais por meio de transferências regulares e automáticas (fundo a fundo) e das obrigatórias, com empenho, liquidação e pagamento da despesa pelo Ministério da Saúde ainda no exercício de 2020, caracteriza pleno atendimento dos requisitos previstos na EC nº 106/2020, desde que observada a finalidade de enfrentamento da pandemia. Portanto, tais recursos transferidos pelo FNS em 2020 poderiam ser aplicados por estados, municípios e Distrito Federal em 2021, sem confrontar o 'Orçamento de Guerra'. 
3.4. No entanto, a complexidade da matéria pode possibilitar avaliações divergentes, com possíveis desdobramentos relevantes para a saúde pública. Nesse sentido, sugere-se que a questão seja submetida às unidades responsáveis pela coordenação do Governo, de maneira a ensejar o debate e a definição de posição única sobre a matéria, com isso evitando incertezas sobre a continuidade das ações de enfretamento da pandemia ou então provocando a proposição de adequações normativas que venham a ser entendidas como necessárias.' 
24.3. Reputo que o Ministério da Saúde e a Secretaria do Tesouro Nacional têm razão quando defendem que os recursos repassados a estados e município fundo a fundo para enfrentamento da pandemia, ainda que não sejam empenhados, liquidados e pagos em 2020, não precisam ser devolvidos aos cofres da União.
24.4. As regras de empenho e execução de despesas atinentes a essas transferências automáticas não se confundem com as regras de transferências voluntárias realizadas por meio de convênios, contratos ou outros instrumentos congêneres. 
24.5. No caso da transferência fundo a fundo pelo Ministério da Saúde, o empenho, a liquidação e o pagamento da União já ocorre com a transferência dos valores aos entes subnacionais. 
24.6. A eventual necessidade de devolução desses recursos não estaria fundada em condição temporal, mas na situação de não aplicação dos valores na finalidade prevista.
24.7. Por fim, entendo que, de fato, haverá prejuízo à saúde pública caso os recursos já transferidos pelo Fundo Nacional de Saúde aos entes subnacionais para enfrentamento da Covid-19 tenham de ser devolvidos em 2021. 
24.8. Assim, merece ser acatado o pedido de ajuste do item a.4 da recomendação para excetuar os repasses fundo a fundo realizados pelo Ministério da Saúde."
16.	De forma semelhante, nos recursos transferidos fundo a fundo pelo Ministério da Cidadania para enfretamento à pandemia, o empenho, a liquidação e o pagamento da União já ocorreram em 2020, não estando sua devolução fundada em condição temporal, mas sim na ausência de aplicação dos valores na finalidade prevista. Além disso, também haveria prejuízos severos à assistência social dos atingidos pela crise sanitária, se fosse determinada a devolução desses recursos.
17.	As semelhanças entre as transferências no âmbito do Sistema Único de Saúde e do Sistema Único de Assistência Social já podem ser observadas na Constituição Federal.
18.	A Carta Magna, em seu art. 194, trata dos direitos à saúde em conjunto com os direitos à assistência social e, no seu art. 195, § 10, assim estabelece:
"§ 10. A lei definirá os critérios de transferência de recursos para o sistema único de saúde e ações de assistência social da União para os Estados, o Distrito Federal e os Municípios, e dos Estados para os Municípios, observada a respectiva contrapartida de recursos."
19.	As normas que regulamentam as transferências de recursos do Sistema Único de Saúde (SUS) e do Sistema Único de Assistência Social (SUAS) conferem aos dois sistemas contornos bastante semelhantes. 
20.	No caso do SUS, o sistema é organizado pela Lei 8.080/1990. Para o SUAS, a norma inicial de regência é a Lei 8.742/1993, complementada pela Lei 9.604/1998 e pelo Decreto 7.788/2012.
21.	Em ambos os sistemas, os repasses são feitos para destinações específicas, descritas na legislação, cabendo devolução se constatados desvios.
22.	Não existe previsão de devolução para a situação em que os recursos são transferidos no exercício (ou seja, empenhados, liquidados e pagos pela União) e não utilizados pelos entes subnacionais (empenhados, liquidados e pagos pelos entes) no mesmo exercício. Em outras palavras, a devolução de tais recursos não está condicionada a evento temporal, como já afirmado.
23.	É verdade que, nestes autos, não estamos tratando de repasses fundo a fundo corriqueiros, ou seja, aqueles que acontecem de forma automática, mas sim de transferências que foram motivadas em razão da pandemia de Covid-19. De qualquer forma, ainda assim, não se vislumbra norma que estabeleça a devolução desses valores no final de 2020 caso não utilizados pelos entes subnacionais em 2020. A imposição é a de que tais valores sejam utilizados para o combate à pandemia, sob pena de devolução.
24.	Nessa linha, é importante destacar que os efeitos da pandemia não findaram em 31/12/2020, mas continuam em pleno vigor, tendo em vista o número atual de casos e mortes diários, bem como o início apenas recente do programa de vacinação. Portanto, também sob a óptica dos fatos, não caberia a devolução dos recursos repassados para prestação de assistência social em razão da calamidade.
25.	Dessa forma, considero que deva ser deferido o pleito do Ministério da Economia para estender a exceção do item 9.1.4 do Acórdão 3225/2020-TCU-Plenário dirigida ao Ministério da Saúde também às transferências realizadas fundo a fundo pelo Ministério da Cidadania.
26.	Por fim, observo que, a Semag, em sua instrução, cogita "a possibilidade de devolução, cessados as causas e os efeitos sociais e econômicos da pandemia, dos recursos de natureza federal que excederem o mínimo constitucional da saúde e de outras transferências obrigatórias decorrentes de créditos extraordinários abertos para o custeio de despesas diversas para enfrentamento da calamidade pública nacional, uma vez que as despesas realizadas no contexto do Regime Extraordinário Fiscal e Financeiro têm como fonte a emissão de títulos públicos que aumentaram o endividamento público federal, conforme análise empreendida no Acórdão 4074/2020-TCU-Plenário", opinando pela oitiva dos órgão federais competentes a respeito do assunto.
27.	Dada a relevância da questão, anuo à proposta de realização da oitiva. Todavia, tenho dúvidas se este é o melhor momento para firmarmos qualquer entendimento sobre o assunto. O término da pandemia ainda não se vislumbra no horizonte. Para que esta Corte tome decisões mais acertadas sobre o que deve ser feito quando a crise cessar, acredito que seja necessário ter maior compreensão e visão dos seus efeitos. Assim, embora desde já a oitiva fique autorizada a ser realizada nestes autos, cumprirá à Semag aquilatar o melhor momento para sua análise de mérito, a partir da evolução do curso dos acontecimentos e a necessidade de obtermos informações suficientes para a melhor decisão informada.
28.	Finalmente, quanto ao pedido de ingresso do Ministério da Cidadania como interessado nos autos, concordo com a unidade instrutora ao propor o seu deferimento, uma vez que a deliberação a ser proferida por esta Corte pode afetar de forma indiscutível o mencionado órgão federal.
29.	Diante do exposto, voto por que este Tribunal adote o acórdão que ora submeto ao Plenário.
TCU, Sala das Sessões Ministro Luciano Brandão Alves de Souza, em 20 de janeiro de 2021.
Ministro BRUNO DANTAS 
Relator